【裁判字號】    97,上,392
【裁判日期】    980310
【裁判案由】    債務人異議之訴
【裁判全文】
臺灣高等法院民事判決                   97年度上字第392號
上  訴  人  己○○○○○○○
訴訟代理人  傅國光律師
被 上訴 人  乙○○○
            甲○○
            丙○○
            丁○○○
共      同
訴訟代理人  廖肇衍律師
複 代理 人  張復鈞律師
被 上訴 人  東光百貨股份有限公司
法定代理人  戊○○
被 上訴 人  春煇建設股份有限公司
法定代理人  戊○○
上列當事人間債務人異議之訴事件，上訴人對於中華民國97年7
月27日臺灣臺北地方法院97年度訴字第555號第一審判決提起上
訴，本院於98年2月24日言詞辯論終結，判決如下：
    主      文
上訴駁回。
第二審訴訟費用由上訴人負擔。
    事實及理由
一、本件上訴人經合法通知，未於言詞辯論期日到場，核無民事
    訴訟法第386條各款所列情形，爰依被上訴人之聲請，由其
    一造辯論而為判決。
二、上訴人主張：上訴人於民國86年2月間起即與當時由黃麗齡
    代表之被上訴人春煇建設股份有限公司（下稱春煇公司）訂
    立租賃契約，雙方約定由上訴人承租被上訴人春煇公司所有
    坐落台北市○○區○○段3小段921地號上之台北市○○○路
    413號3樓部分建物（增建門牌為臺北市○○街46號3樓，面
    積合計856.65平方公尺；下稱系爭房屋）。雙方逐年訂立租
    賃契約，最近一期租約，係於92年底續訂房屋租賃契約，雙
    方約定租賃期間係自93年4月1日起至94年12月31日為止，被
    上訴人春煇公司同意續租並一次收足21個月之租金計新台幣
    （下同）693萬元，交付之租金支票並經兌現入帳。而系爭
    房屋應分攤之水、電公共管理費用自93年11月以後，由上訴
    人繳納67萬7,831元。上開租賃契約屆滿後，上訴人仍依承
    租人之身份繼續使用系爭房屋至今且繼續使用中，故自95年
    1月1日起，上訴人就系爭房屋有不定期租約存在，然被上訴
    人甲○○、乙○○○、丙○○、丁○○○、東光百貨股份有
    限公司（以下簡稱甲○○等5人）竟本於所有權人之地位〈
    甲○○、乙○○○、丙○○、丁○○○係自被上訴人受讓權
    利範圍萬分之3571；東光百貨股份有限公司（下稱東光公司
    ）部分本持有應有部分萬分之6429，後由乙○○○經由原法
    院強制執行程序，以共有人身份優先承受〉主張上訴人無權
    占有，並於93年間向原法院訴請遷讓系爭房屋（93年度訴字
    第5305號，下稱排除侵害前案），雖經終局判決被上訴人勝
    訴，然上開租約存在有效與否，關係上訴人有無合法使用系
    爭標的物之權源之認定，故上訴人受有確認判決之利益；且
    系爭房屋之共有人間有分管契約，上訴人亦得據以主張依民
    法第451條不定期租賃契約之規定，足以排除被上訴人之強
    制執行程序。爰本於強制執行法第14條第1項之規定，提起
    債務人異議之訴等語。並上訴聲明：(一)原判決廢棄。(二)原法
    院96年度執字第1526號強制執行事件應予撤銷。(三)確認上訴
    人就系爭房屋有不定期租賃關係存在。
二、被上訴人甲○○、乙○○○、丙○○、丁○○○則以：上訴
    人主張之原因事實，已於排除侵害前案即原法院93年度訴字
    第5305號訴訟案件中據以主張，並經判決確定在案，故並非
    前案言詞辯論終結後所生之抗辯事由。且上訴人前亦以同一
    異議原因事實向原法院提起債務人異議之訴（原法院96年度
    訴字第2557號），並經原法院駁回確定，是依據民事訴訟法
    第400條第1項、第249條第1項第7款以及強制執行法第14條
    第1項之規定，應裁定駁回本件訴訟。此外，上訴人與被上
    訴人春煇公司間就系爭房屋是否有租賃契約存在一事，此一
    重要爭點業經原法院於排除侵害前案本於雙方辯論結果，判
    決確定在案，依據爭點效理論，雙方不得復為相反之主張，
    故上訴人之訴為無理由等語，資為抗辯。並答辯聲明：上訴
    駁回。
    被上訴人東光公司、春煇公司除援引被上訴人甲○○等4人
    上述抗辯外，另辯稱：被上訴人東光公司、春煇公司於83年
    間召開股東臨時會以及於同年召開董事會，均選任戊○○擔
    任董事長一職，並無召開股東會討論系爭房屋之分管契約。
    又於排除侵害前案中，上訴人主張存入租金之帳戶所有人為
    黃馨齡，並非被上訴人東光公司、春煇公司所有等語。並答
    辯聲明：上訴駁回。
三、兩造不爭執之事項：
  (一)系爭坐落台北市○○區○○段3小段2459號，門牌號碼台北
    市○○路413號3樓（下稱系爭建物）為被上訴人甲○○等5
    人分別共有，其中被上訴人甲○○、乙○○○、丙○○、丁
    ○○○之權利範圍共計1萬分之3571；被上訴人東光公司之
    權利範圍則為1萬分之6429；其中除東光公司係於74年1月24
    日為第一次所有權登記外，被上訴人甲○○、乙○○○、丙
    ○○、丁○○○則於86年8月14日因調解原因自被上訴人春
    煇公司受讓而取得系爭建物所有權。系爭建物中856平方公
    尺之系爭房屋則另增編門牌為台北市○○街46號3樓等情，
    有建物登記第二類謄本1件、建築改良物所有權狀影本1紙附
    卷可稽（見原審卷第7、8、11頁）。
  (二)被上訴人甲○○等5人以上訴人無權占有系爭房屋為由，訴
    請上訴人遷讓返還系爭房屋，並自93年10月1日起至返還日
    止，按月給付27萬1,950元，及自93年10月1日起至清償日止
    ，按週年利率5%計算之利息，經排除侵害前案即原法院93年
    度訴字第5305號判決被上訴人甲○○等5人勝訴，上訴人未
    繳上訴費用經原法院裁定駁回上訴，乃於95年11月20日全案
    確定。被上訴人甲○○等5人取得上開勝訴確定判決後，嗣
    於96年1月3日聲請原法院以96年度執字第1526號遷讓房屋事
    件進行強制執行程序，執行法院並於96年3月15日核發執行
    命令，命上訴人於收受執行命令後15日內遷讓返還系爭房屋
    。上訴人乃以其自93年4月1日起至94年12月31日止，向被上
    訴人春煇公司承租系爭房屋，被上訴人甲○○等5人竟以伊
    為無權占有，提起前案排除侵害訴訟，惟上訴人與被上訴人
    甲○○等5人間有不定期限租賃關係存在，同時系爭房屋之
    共有人間亦有分管契約，上訴人亦得據以主張系爭房屋有合
    法之使用權等情為其異議之原因事實，提起債務人異議之訴
    ，求為判決：(1)系爭強制執行事件，於聲請人96年3月29日
    起訴之債務人異議之訴事件判決確定、和解或撤回起訴前暫
    予停止執行。(2)確認上訴人就系爭房屋有不定期之租賃關係
    存在。經原法院96年度訴字第2557號民事判決駁回其訴確定
    （下稱債務人異議之訴前案）等情，有排除侵害前案判決影
    本、債務人異議之訴前案判決暨民事判決確定證明書影本各
    1件附卷可稽（見原審卷第54、55、60至69頁背面；本院卷
    第44至59、156至166頁），為兩造所不爭，復經本院調取前
    案及強制執行卷宗核閱無誤，堪信為真。
四、上訴人主張其與系爭房屋之原所有權人即被上訴人春煇公司
    間自95年1月1日起有不定期租約存在，且系爭房屋之共有人
    間有分管契約，上訴人亦得據以主張依民法第451條不定期
    租賃契約之規定，足以排除被上訴人之強制執行程序等語，
    被上訴人則以前開情詞置辯。經查：
  (一)按為訴訟標的之法律關係，於確定之終局判決中經裁判者，
    當事人就該法律關係不得更行起訴。所謂訴訟標的係指原告
    以訴或被告以反訴所主張或不認之法律關係而言。本件上訴
    人以其自93年4月1日起至94年12月31日止，向被上訴人春煇
    公司承租系爭房屋，被上訴人甲○○等5人竟以伊為無權占
    有，提起前案排除侵害訴訟，惟上訴人與被上訴人甲○○等
    5人間有不定期限租賃關係存在，同時系爭房屋之共有人間
    亦有分管契約，上訴人亦得據以主張系爭房屋有合法之使用
    權等情為其異議之原因事實，對被上訴人甲○○等5人提起
    債務人異議之訴，求為判決：(1)系爭強制執行事件，於聲請
    人96年3月29日起訴之債務人異議之訴事件判決確定、和解
    或撤回起訴前暫予停止執行。(2)確認上訴人就系爭房屋有不
    定期之租賃關係存在。嗣經債務人異議之訴前案即原法院96
    年度訴字第2557號民事判決駁回其訴確定，業如前述。債務
    人異議之訴前案既已認定上訴人不能舉證證明兩造間就系爭
    房屋自95年1月1日起有不定期限之租賃契約關係存在，駁回
    上訴人關於確認其就系爭房屋有不定期之租賃關係存在之請
    求，及以此為異議事由，提起之債務人異議之訴，被上訴人
    於本訴再事爭執，為前案債務人異議之訴前案判決既判力所
    及，上訴人請求確認其與被上訴人甲○○等5人間有未定期
    限租賃法律關係存在及撤銷系爭強制執行程序，自不合法。
  (二)次按執行名義成立後，如有消滅或妨礙債權人請求之事由發
    生，債務人得於強制執行程序終結前，向執行法院對債權人
    提起異議之訴，強制執行法第14條第1項固定有明文。惟該
    條所謂之債權人，應僅指實際聲請執行法院實施強制執行或
    參與分配之執行債權人。被上訴人甲○○等5人以上訴人無
    權占有系爭房屋為由，訴請上訴人遷讓返還系爭房屋，並自
    93 年10月1日起至返還日止，按月給付27萬1,950元，及自
    93年10月1日起至清償日止，按週年利率5%計算之利息，經
    排除侵害前案判決被上訴人甲○○等5人勝訴確定。被上訴
    人甲○○等5人取得上開勝訴確定判決後，嗣於96年1月3日
    聲請原法院以96年度執字第1526號遷讓房屋事件進行強制執
    行程序，執行法院並於96年3月15日核發執行命令，命上訴
    人於收受執行命令後15日內遷讓返還系爭房屋等情，業如上
    述，是被上訴人甲○○等5人為系爭強制執行程序之執行債
    權，被上訴人春煇公司則非執行債權人，上訴人以之為被告
    ，提起本件債務人異議之訴，聲明撤銷系爭強制執行程序，
    核屬無據。
  (三)按確認法律關係之訴，非原告有即受確認判決之法律上利益
    者，不得提起之，民事訴訟法第247條第1項前段定有明文。
    所謂即受確認判決之法律上利益，係指法律關係之存否不明
    確，致原告在私法上地位有受侵害之危險，得以對於被告之
    確認判決除去者而言。上訴人既依法不得對於非執行債權人
    之被上訴人春煇公司，提起本件債務人異議之訴，自無法排
    除系爭執行名義（即排除侵害前案確定判決）之執行力，兩
    者間就系爭房屋有無不定期租賃關係之存在，與執行名義之
    成立、強制執行程序之實施，俱無關涉。是上訴人應遷讓系
    爭房屋之執行債務人地位，無法以確認其與被上訴人春煇公
    司間就系爭房屋有不定期租賃關係存在之判決除去，堪認上
    訴人提起本件確認其與被上訴人春煇公司間有未定期限租賃
    法律關係存在之訴，無即受確認判決之法律上利益。
五、綜上所述，上訴人以債務人異議之訴前案判決既判力所及之
    同一異議事由為訴訟標的法律關係，對於被上訴人甲○○等
    5人提起本件訴訟，於法不合；又以非執行債權人之被上訴
    人春煇公司，提起本件債務人異議之訴，且無確認彼此間就
    系爭房屋有未定期限租賃法關係存在之利益。上訴人訴請撤
    銷原法院96年度執字第1526號強制執行事件強制執行程序；
    及確認上訴人就系爭房屋有不定期租賃關係存在，為無理由
    ，應予駁回。從而，原審所為上訴人敗訴之判決，理由雖有
    不同，結論則無二致。上訴論旨指摘原判決不當，求予廢棄
    改判，仍應認為無理由，應予駁回。
六、本件事證已明，兩造其餘攻擊防禦方法及未經援用之證據，
    經本院審酌後，核與本件之結論，不生影響，爰不一一贅述
    ，附此敘明。
七、據上論結，本件上訴為無理由，依民事訴訟法第449條第1項
    、第2項、第78條、第463條、第385條第1項前段，判決如主
    文。
中    華    民    國    98    年    3     月    10    日
                    民事第十一庭
                        審判長法  官  鄭雅萍
                              法  官  蘇芹英
                              法  官  徐福晉
正本係照原本作成。
如不服本判決，應於收受送達後20日內向本院提出上訴書狀，其
未表明上訴理由者，應於提出上訴後20日內向本院補提理由書狀
（均須按他造當事人之人數附繕本）上訴時應提出委任律師或具
有律師資格之人之委任狀；委任有律師資格者，另應附具律師資
格證書及釋明委任人與受任人有民事訴訟法第466條之1第1項但
書或第2項（詳附註）所定關係之釋明文書影本。
中    華    民    國    98    年    3     月    12    日
                              書記官  黃瑞芬
附註：
民事訴訟法第466條之1（第1項、第2項）：
對於第二審判決上訴，上訴人應委任律師為訴訟代理人。但上訴
人或其他法定代理人具有律師資格者，不在此限。
上訴人之配偶、三親等內之血親、二親等內之姻親，或上訴人為
法人、中央或地方機關時，其所屬專任人員具有律師資格並經法
院認為適當者，亦得為第三審訴訟代理人。


司法院資訊處製作；財團法人民間司法改革基金會備份。
